臺灣高等法院刑事裁定
110年度毒抗字第588號
抗  告  人
即  被  告  孫瑞鴻


選任辯護人  李菁琪律師
            諶亦蕙律師
            蕭萬宏律師
上列抗告人即被告因違反毒品危害防制條例案件，不服臺灣士林
地方法院110年度毒聲字第274號，中華民國110年3月16日裁定（
聲請案號：臺灣士林地方檢察署109年度毒偵字第2079號、110年
度聲觀字第223號），提起抗告，本院裁定如下：
    主  文
抗告駁回。                                             
    理  由
一、原裁定以：聲請意旨略稱抗告人即被告孫瑞鴻基於施用第二
    級毒品之犯意，於民國109年11月3日12時許，在臺北市○○區
    ○○○路0段000巷00弄0號住處，以將大麻花磨碎後放入水煙斗
    內燒烤吸食所產生之煙霧之方式，施用第二級毒品大麻1次
    ，爰依法聲請裁定將抗告人送勒戒處所觀察、勒戒等語。查
    抗告人前未曾因施用毒品案件經送觀察、勒戒，有本院被告
    前案紀錄表在卷可按。其於警詢、偵查中就其於上揭時、地
    以將大麻花磨碎後放入水煙斗內燒烤吸食所產生之煙霧之方
    式施用大麻等情坦承不諱（見109年度毒偵字第2079號卷第2
    2、73頁），並有搜索扣押筆錄、扣押物品目錄表、現場勘
    查照片在卷可稽（見同上卷第29至35、46至60頁），而其尿
    液檢驗結果亦呈大麻陽性反應，此有臺灣檢驗科技股份有限
    公司濫用藥物實驗室-臺北110年1月6日濫用藥物檢驗報告及
    新北市政府警察局受採集尿液檢體人姓名及檢體編號對照表
    附卷可考（見同上卷第63、89頁），另扣案煙草檢品10包、
    煙捲檢品1包亦檢出大麻成分（見同上卷第84頁法務部調查
    局濫用藥物實驗室109年12月10日調科壹字第10923019370號
    鑑定書），足認抗告人確有施用第二級毒品大麻之事實。核
    抗告人施用大麻之行為係犯毒品危害防制條例第10條第2項
    之施用第二級毒品罪，依同條例第20條第1項、觀察勒戒處
    分執行條例第3條第1項等規定，抗告人未曾因施用毒品案件
    經觀察、勒戒而屬初犯，對其處遇雖採「觀察、勒戒」與「
    緩起訴之戒癮治療」並行之雙軌制，惟仍以檢察官向法院聲
    請觀察、勒戒為原則。法院就檢察官之聲請，自應予尊重。
    檢察官已敘明因抗告人仍有製造第二級毒品之另案審理中，
    故聲請觀察、勒戒等情，核無裁量上之重大明顯瑕疵存在等
    語。因而准許檢察官之聲請，裁定將抗告人送勒戒處所觀察
    、勒戒，其期間不得逾2月。經核於法並無不合。
二、抗告意旨略以：檢察官於109年11月4日、12月23日除訊問抗
    告人所涉另案外，就施用毒品部分，僅訊問抗告人對採尿過
    程有無意見，全未觸及檢察官為緩起訴前應斟酌考量之事項
    即刑法第57條規定，不僅未曾訊問抗告人之具體狀況，亦未
    具體審酌抗告人之工作、家庭特殊狀況，甚未告以對施用毒
    品者之治療處遇方式，而未予陳述意見之機會，更未提示尿
    液送驗結果予抗告人知悉，逕向法院聲請裁定觀察、勒戒，
    抗告人無從知悉檢察官裁量依據為何，檢察官顯有裁量怠惰
    之違法。抗告人無前科紀錄，始終坦承犯行，品行及犯後態
    度均屬良好，本次係因抗告人與配偶關係疏離，家庭關係破
    裂，而終日心情低落，受身心狀況所困，一時不察，施用大
    麻，事後唯恐受罰，悔不當初。抗告人從事房屋物業管理，
    倘入勒戒處所觀察、勒戒，必將喪失長年穩定之工作，亦無
    法執行諸多已承接之管理案件，將因違約而遭業主求償，復
    為家中經濟唯一來源，除育有4歲、8歲之子女2人外，尚需
    扶養重大傷病之母，且4歲幼子患有異位性皮膚炎，需賴抗
    告人投注諸多心力照顧、陪伴，倘執行觀察、勒戒，抗告人
    家中經濟來源將被迫中斷，配偶、子女將無人扶養、照顧。
    原裁定疏未審酌上情、釐清檢察官裁量之合法性，即逕裁定
    抗告人觀察、勒戒，容有未盡審查檢察官聲請合法性義務之
    違誤云云。惟查：
　㈠毒品危害防制條例所規定之「觀察、勒戒」程序，係針對受
    處分人所為保安處分，目的在戒除行為人施用毒品身癮及心
    癮，以達教化與治療之目的，其立法意旨在幫助施用毒品者
    戒毒，性質上為一療程，而非懲罰，並屬強制規定，除檢察
    官審酌個案情形，依同條例第24條第1項為附命完成戒癮治
    療之緩起訴處分外，凡經檢察官聲請法院裁定將被告送勒戒
    處所觀察、勒戒者，法院僅得就其聲請審查被告是否有施用
    毒品之行為，以及被告是否為「初犯」或為觀察、勒戒、強
    制治療執行完畢後「3年內再犯」而為准駁之裁定，並無自
    由斟酌以其他方式替代或得以其他原因免予執行之權。而所
    謂「緩起訴之戒癮治療」，係由檢察官審酌個案情形，依毒
    品危害防制條例第24條規定，改以緩起訴處分方式轉介毒品
    施用者前往醫療院所治療。惟是否給予被告為附命完成戒癮
    治療之緩起訴處分，事屬刑事訴訟法第253條之1第1項及第2
    53條之2第1項第6款特別賦予檢察官之職權，非法院所得審
    酌，被告亦無聲請檢察官為緩起訴之權利。法院原則上應尊
    重檢察官職權之行使，僅就檢察官之判斷有違背法令、事實
    認定有誤或其他裁量重大明顯瑕疵等事項，予以有限之低密
    度審查。檢察官於斟酌抗告人之個案情形及卷內事證後，認
    不宜對抗告人為附命完成戒癮治療之緩起訴處分，乃向法院
    聲請裁准觀察、勒戒，以達戒癮治療之目的，此實屬檢察官
    依法行使裁量權之範疇，難謂其判斷有違背法令、事實認定
    有誤或其他裁量重大明顯瑕疵等情事，法院自應予尊重，尚
    無自由斟酌以其他方式替代之權。又觀察、勒戒既屬用以矯
    治、預防行為人反社會性格，而具社會保安功能之保安處分
    ，當無因行為人之個人因素而免予執行之理，是抗告人之個
    人或家庭等因素，不得執為免予執行觀察、勒戒之事由。
　㈡又毒品戒癮治療實施辦法及完成治療認定標準第2條第2項規
    定：「被告有下列情事之一時，不適合為附命完成戒癮治療
    之緩起訴處分。但無礙其完成戒癮治療之期程者，不在此限
    ：一、緩起訴處分前，因故意犯他罪，經檢察官提起公訴或
    判決有罪確定。二、緩起訴處分前，另案撤銷假釋，等待入
    監服刑。三、緩起訴處分前，另案羈押或執行有期徒刑。」
    ，其第7條、第8條、第9條復明定戒癮治療之期程以連續1年
    為限，治療前應由治療機構評估及視需要進行相關檢驗、檢
    查，於戒癮治療期程屆滿後，治療機構應對接受戒癮治療者
    進行尿液毒品與其代謝物檢驗及毛髮毒品殘留檢驗，若有該
    認定標準第12條所定無故未依指定時間接受藥物、心理治療
    等情形，應視為未完成戒癮治療，得撤銷緩起訴處分。足見
    接受戒癮治療為一連續之期程，時間以1年為限，接受戒癮
    治療者並應配合依指定時間接受藥物或心理治療，暨接受相
    關評估及檢驗，若未能依規定及指定時間接受治療，即可能
    遭撤銷緩起訴處分。是倘於緩起訴處分前因故意另犯他罪，
    經提起公訴、判決有罪確定、撤銷假釋等待入監、執行羈押
    或執行有期徒刑中，因均有礙於前述完成戒癮治療之期程，
    故原則上應認不適合為附命完成戒癮治療之緩起訴處分。然
    上開毒品戒癮治療實施辦法及完成治療認定標準第2條第2項
    所列3款情形，僅供檢察官裁量之參考，非僅限於上述3款情
    形之一，檢察官始得向法院聲請裁定送觀察、勒戒，亦非謂
    凡無上述3款情事者，檢察官即應為附命完成戒癮治療之緩
    起訴處分。本案依抗告人遭查獲之犯罪事實觀之，抗告人除
    施用第二級毒品外，另涉有製造第二級毒品等罪嫌，經臺灣
    士林地方檢察署檢察官以109年度偵字第19061號提起公訴後
    ，由原審法院以110年度審訴字第147號審理中，此有卷附起
    訴書、本院被告前案紀錄表可按，足見其有上開毒品戒癮治
    療實施辦法及完成治療認定標準第2條第2項第1款所列情事
    ，檢察官於聲請書內亦已敘明及此，顯見檢察官已斟酌抗告
    人個案情形及卷內事證，認以向法院聲請觀察、勒戒始能達
    成戒除其毒癮之目的，而未為附命完成戒癮治療之緩起訴處
    分，於法自無不合。
  ㈢綜上所述，抗告意旨徒憑己見，指摘原裁定不當，為無理 由
    ，應予駁回。
據上論斷，應依刑事訴訟法第412條，裁定如主文。
中　　華　　民　　國　　110 　年　　6 　　月　　17　　日
                  刑事第十六庭  審判長法　官  葉騰瑞
                                      法　官  廖紋妤
                                      法　官  陳芃宇
以上正本證明與原本無異。
不得再抗告。
                                      書記官  蘇佳賢
中　　華　　民　　國　　110 　年　　6 　　月　　17　　日